【裁判字號】    90,上易,303
【裁判日期】    900501
【裁判案由】    詐欺
【裁判全文】
臺灣高等法院高雄分院刑事判決                      九十年度上易字第三三號
    上  訴  人    台灣屏東地方法院檢察署檢察官
    上訴人即被告  乙○○○
    選任辯護人    黃瑩
右上訴人因被告詐欺案件，不服臺灣屏東地方法院八十九年度易字第一六一四號中華
民國八十九年十二月二十二日第一審判決（起訴案號：臺灣屏東地方法院檢察署八十
九年度偵字第號），提起上訴，本院判決如左：
    主  文
原判決撤銷。
乙○○○連續意圖為自己不法之所有，以詐術使人將本人之物交付，處有期徒刑肆年
。
    事  實
一、乙○○○於民國八十六、八十七年間自任會首，向外召集如附表所示之民間互助
    會三組，其各組起會日期、結束日期、開標日及參加會員人數均如附表所示，每
    會金額均為新台幣（下同）一萬元；該三會互助會均採內標方式，即死會會員應
    繳納一萬元，活會會員應繳納一萬元扣除標金之金額。詎乙○○○竟意圖為自己
    不法之所有，並基於概括之犯意，利用會員對其信任，而未制作會員名單及開標
    時未填寫標單之機會，自八十八年間某月起，連續在屏東縣東港鎮鎮○路十六號
    其住處內，以自己名義多次標取會款及冒用如附表所示「美花」、「金蓮」、「
    中美」、「隨仔」、「小英」等五人及以自己所承受會員之名義，向會員佯稱上
    述之人得標，使不知情之活會員陷於錯誤而分別交付金額不等之會款，乙○○○
    即以此詐欺之方法而詐取互助會款（因被告未能提出冒標之日期及標息，致無法
    計算出所詐取之互助會款總金額，惟粗略估計至少詐取會款達八百萬元以上）。
    嗣於八十八年十月六日，乙○○○即片面表示止會，經會員己○○、丙○○、戊○○○、庚○○○、丁○○○等人循線查悉上情，始知受騙。
二、案經己○○、丙○○、戊○○○、庚○○○、丁○○○訴由臺灣屏東地方法院檢
    察署檢察官偵查起訴。
    理  由
一、訊據被告乙○○○於偵查中、原審法院及本院審理時，固承認多次以自己名義標
    取會款及冒標如附表所示「金蓮」、「中美」、「隨仔」、「小英」等四人名義
    之互助會之事實，惟辯稱：「美花」即庚○○○之互助會係向庚○○○借來標的
    ，及因被他人倒會太多才冒標，並有與告訴人達成和解分期還錢云云。經查：
(一)、被告上開冒標如附表所示「金蓮」、「中美」、「隨仔」、「小英」等四人名義
    之互助會詐取會款之事實，業據被告於偵查中、原審法院及本院審理時自白屬實
    ，核與告訴人己○○、丙○○、戊○○○、庚○○○、丁○○○等人於偵查中、
    原審法院及本院審理時指訴稱確有遭冒標之情節相符，且有被告自承冒標之名單
    附於偵查卷內（詳偵查卷第九頁至第十三頁）可查，堪認被告之自白與事實相符
    。
(二)、另被告雖辯稱：「美花」即庚○○○之互助會係向庚○○○借標云云，然此已據
    告訴人庚○○○於偵查中供稱：其同意被告供標之互助會，並非本件提出告訴之
    互助會；於原審法院審理時並供稱：「被告標後才向我講，事先沒有跟我講」等
    語明確，是被告所辯未冒標「美花」之互助會，即與事實不符而無可採。又被告
    辯稱因被他人倒會太多才冒標，縱令屬實，亦不得執此為冒標他人互助會之合法
    理由。
(三)、再參以被告上開自行書寫之冒標名單所載，八十六年八月二十日所召集之互助會
    死會二十九會中，被告以自己名義標取十三會及冒標三會，八十六年三月二十六
    日所召集之互助會死會二十二會，被告以自己名義標取十一．五會（其中一會因
與他人合資參加，標得會款各分得一半，故僅列零點五會）及冒標二會，八十七
    年十月六日所召集之互助會十四會死會，被告以自己名義標取十二會，被告上開
    所召集之互助會竟以自已名義標取及冒用他人名義標取會款多達半數以上，被告
    顯有意圖為自己不法之所有而詐取互助會款之惡意存在，已堪認定。
(四)、被告雖又辯稱：已與告訴人和解云云，並舉證人張蔡來枝為證，惟據證張蔡來枝
    在本院調查中證稱：其係參加八十七年十月六日起之互助會，被告在倒會後，雖
    曾與該會之活會會員和解，表示每月願拿四萬元給二十名活會會員平分，但被告
    僅前二個月有照約定履行，且錢是向死會會員收取的，並不是被告拿出來的，至
    目前為止，每名活會會員僅分到約一萬元等語，且告訴人等亦陳稱：尚未和解成
    立等語，故被告所辯已與告訴人達成和解等語，顯與事實不符、不足採信。事證
    已臻明確，被告上開意圖為自己不法之所有，冒標他人互助會詐取會款之犯行洵
    堪認定，應予依法論科。
二、核被告乙○○○所為，係犯刑法第三百三十九條第一項之詐欺取財罪。其各次自
    己標取會款，及冒用活會會員冒標會款，致活會會員繳納會之行為，均係一行觸
    犯多數刑法第三百三十九條第一項之詐欺取財罪，為想像競合犯，應從一重處斷
    。被告就上開多次自己標會款及冒標他人互助會詐取會款之犯行間，係時間緊接
    ，手法相同，觸犯構成要件同一之罪名，顯係基於概括之犯意反覆為之，為連續
    犯，應依刑法第五十六條之規定論以一罪，並依法加重其刑。
三、原審以被告罪證明確，予以論罪科刑，固非無見，惟就被告各次自己標取會款及
    冒用活會會員冒標會款，致活會會員繳納會之行為，係一行觸犯多數刑法第三百
    三十九條第一項之詐欺取財罪，為想像競合犯，應從一重處斷部分，漏未論敘，
    尚有未洽，甲訴人循告訴人之請求提起上訴意旨認原判決量刑過輕，及被告上訴
    意旨否認其中部分犯罪，且認原判決量刑過重，雖均無理由，惟原判決既有可議
    之處，應本院予以撤銷改判。爰審酌被告竟趁未制作互助會員名單及開標時未填
    寫標單之機會，以自己標取會款及冒標他人名義之互助會款多達死會之半數以上
    （粗略估計至少詐取會款達八百萬元以上），惡性非輕，犯後雖已坦承部分犯行
    ，然仍未與告訴人等達成和解、僅賠償告訴人等之極小部損失等一切情狀，量處
    如主文所示之刑。
據上論結，應依刑事訴訟法第三百六十九條第一項前段、第三百六十四條、第二百九
十九條第一項前段、刑法第五十六條、第三百三十九條第一項、第五十五條，罰金罰
鍰提高標準條例第一條前段，判決如主文。
本案經檢察官陳惠珠到庭執行職務。
中    華    民    國      九十      年       五       月        一      日
                              臺灣高等法院高雄分院刑事第七庭
                                  審判長法官  王光照
                                        法官  黃壽燕
                                        法官  黃仁松
右正本證明與原本無異。
不得上訴。
                                      書記官  郭蘭蕙
中    華    民    國      九十      年       五       月        三      日
附錄：本判決論罪科刑法條：
刑法第三百三十九條第一項：
意圖為自己或第三人不法之所有，以詐術使人將本人或第三人之物交付者，處五年以
下有期徒刑、拘役或科或併科一千元以下罰金。
附表：（貨幣單位：新臺幣）九十年度上易字第三０三號
┌───────┬──┬────┬──────┬────────┬────┐
│起迄會日期    │會數│每會金額│開標日      │被冒標會員      │自己得標│
├───────┼──┼────┼──────┼────────┼────┤
│860820至900420│44會│一萬元  │每月二十日  │美花、金蓮、中美│14會    │
├───────┼──┼────┼──────┼────────┼────┤
│870326至901226│45會│一萬元  │每月二十六日│隨仔、小英      │11.5會  │
├───────┼──┼────┼──────┼────────┼────┤
│871006至910306│41會│一萬元  │每月六日    │無              │12會    │
└───────┴──┴────┴──────┴────────┴────┘
                                                                        Ｑ


司法院資訊處製作；財團法人民間司法改革基金會備份。
